臺灣高等法院刑事判決　　　　　　　　95年度上易字第1525號
上　訴　人　臺灣臺北地方法院檢察署檢察官
被　　　告　丙○○
　　　　　　乙○○
共　　　同
選任辯護人　龔君彥律師
上列上訴人因被告等偽造文書案件，不服臺灣臺北地方法院九十
五年度易字第二三六號，中華民國九十五年六月十三日第一審判
決（起訴案號：臺灣臺北地方法院檢察署九十四年度偵字第一六
一二六號），提起上訴，本院判決如下：
    主  文
原判決撤銷。
丙○○、乙○○共同犯行使業務登載不實文書罪，丙○○處有期
徒刑陸月、乙○○處有期徒刑肆月，如易科罰金，均以參佰元折
算壹日。
    事  實
一、丙○○與乙○○二人為父子關係，分別擔任大珈股份有限公
    司（下稱大珈公司，設於臺北縣中和市○○路一一六號四樓
    之三）之負責人及董事，以召開股東（臨時）會及製作會議
    紀錄為業務。渠等明知公司股份為公司章程絕對應記載事項
    ，增加股份總數、資本總額，均需變更公司章程，而公司章
    程非經股東會決議不得變更之，又變更章程之股東會決議，
    應有代表已發行股份總數三分之二以上之股東出席，以出席
    股東表決權過半數之同意行之；亦明知民國九十三年二月十
    三日上午十時，在臺北縣中和市○○路一一六號四樓之三公
    司內，召開股東臨時會時，股東桂庭嬡並未出席，實際出席
    之股東人數僅有丙○○、乙○○及林美伶父子女三人，代表
    股數計五萬一千股，擔任主席及記錄之丙○○、乙○○竟共
    同基於行使業務登載不實文書之犯意聯絡，於股東臨時會議
    事錄上虛偽登載「出席股東計四人，代表股數計七萬六千股
    」、「增加資本總額案經主席徵詢全體股東無異議照案通過
    」，丙○○事後再將議事錄持交桂庭嬡之母親彭慶惠，謊稱
    係一般公司決議事項，使不知情之彭慶惠在議事錄上代簽「
    桂庭嬡」之姓名，令該次股東臨時會形式符合公司法之規定
    ，其後再於九十三年三月五日，委託不知情之會計師，將上
    開不實股東臨時會議事錄，併同辦理增資所需文件，持向經
    濟部中部辦公室辦理增資變更登記，足生損害於未出席會議
    之股東權益及主管機關就營利事業管理之正確性。
二、案經甲○○訴由台北市政府警察局信義分局報告台灣台北地
    方法院檢察署檢察官偵查起訴。
    理  由
一、訊據被告丙○○、乙○○均矢口否認上揭犯行，被告丙○○
    辯稱：當天開會有三個人來，開會時也討論到增資的事情與
    修改公司章程的事情，彭慶惠沒有來公司開會，就拿到她家
    裡讓她過目、簽字，會議紀錄是事實；被告乙○○辯稱：當
    天是我擔任紀錄，但紀錄不是我的業務範圍，當天是臨時指
    派我紀錄，我沒有犯罪云云。經查：
  (一)大珈公司原股東為丙○○、乙○○、林美伶、桂庭璦、甲○○，其每人之股份依序為一萬八千股、一萬七千股、一萬六
    千股、二萬五千股、二萬四千股，合計為十萬股，此有該公
    司股東名簿影本在卷（見偵查卷第三九頁）。再依九十三年
    二月十三日該公司股東臨時會為增資後，上揭股東每人之持
    股依序為九萬八千股、十萬二千股、十萬一千股、二萬五千
    股、二萬四千股，合計為三十五萬股，此亦有該公司股東名
    簿影本在卷（見偵查卷第四０頁）。又該公司九十三年月二
    月十三日股東臨時會議事錄上載：「出席股東計四人，代表
    股數計七萬六千股」、「增加資本總額案經主席徵詢全體股
    東無異議照案通過」，丙○○事後再將議事錄持交桂庭嬡之
    母親彭慶璦代簽桂庭嬡之姓名，此有該股東臨時會議事錄影
    本在卷（見偵查卷第四一頁）。另大珈公司於九十三年三月
    五日委由會計師持九十三年二月十三日修正後之公司章程、
    股東名簿、九十三年二月十三日上午十時股東臨時會議事錄
    、九十三年二月十三日下午二時董事會議事錄、出席董事簽
    到簿、董事監察人名單、章程修章條文對照表、查核報告書
    、委託書、股東繳納股款明細表、資產負債表、存摺影本等
    文件向經濟部申請變更登記，此有該公司登記卷影本可參（
    見外放證物）。
  (二)大珈公司於九十三年二月十三日上午十時，確實有召開臨時
    股東會，惟僅由被告丙○○、乙○○及林美伶參加之事實，
    業據證人林美伶於原審證述明確（詳原審卷第九三頁），並
    為被告丙○○、乙○○所是認（詳原審卷第二四頁）。又被
    告丙○○於原審供稱：我們對增資很慎重，開會確實有開（
    詳原審卷第九七頁反面）。
  (三)彭慶惠長期係代理桂庭嬡處理大珈公司事宜之事實，業據證
    人彭慶惠到庭證述其原經營寶佩公司，九十、九十一年間因
    財務問題無法經營，被告丙○○說要挹注一部分資金進來，
    所以才改為大珈公司，其取得大珈公司百分之四十九之股份
    ，其中分給甲○○百分之二十四，其擁有百分之二十五，其
    股分就是桂庭嬡的。桂庭嬡於八十五年出國，均授權給其辦
    理大珈公司之股東與董事權利事宜等語明確（詳原審卷第八
    七頁）。再證人彭慶惠於原審證稱：九十三年二月十三日大
    珈公司股東議事錄上桂庭璦之簽名是我的，但這個會要開沒
    有通知我；我住在忠孝東路SOGO對面，丙○○下午打電話稱
    甲○○不簽名，銀行換約就不成功，隔天就要還款，他跟我
    說我住的地方很難停車，要我下樓來幫他簽名，我下來他就
    催促我叫我趕快簽，所以我就簽，裡面的內容當時沒有時間
    看（詳原審卷第八九頁反面至九十頁）。
  (四)告訴人甲○○於原審證稱：被告事前沒有跟我說要增資的事
    情，被告是事後到我上班的地點要我簽字（詳原審卷第二四
    頁反面）。
  (五)綜上，依被告丙○○、乙○○上揭供述，並參酌證人甲○○
    、彭慶惠、林美伶等之證述，以及該公司登記卷影本等資料
    ，可見上開股東臨時會僅由股東三人出席，且所代表股數未
    達三分之二即七萬六千股。再依告訴人甲○○及證人彭慶惠
    上揭證述，及未有任何有關該次股東臨時會之開會通知資料
    ，顯見大珈公司於九十三年二月十三日上午所召開之股東臨
    時會，應未於開會前通知股東甲○○、桂庭璦，亦未通知桂
    庭璦之代理人彭慶惠。至被告丙○○雖稱有將要召開股東臨
    時會之事，以口頭或電話通知甲○○、彭慶惠，惟此為甲○○、彭慶惠所否認，且被告丙○○就此亦未能舉證以實其說
    ，自難採信。又依被告丙○○於原審所供對增資很慎重等語
    ，準此益徵大珈公司上揭股東臨時會，並未於開會前通知甲○○、桂庭璦。蓋被告丙○○對公司增資案既很慎重，衡情
    其若有將要開會事先通知告訴人甲○○、桂庭璦或桂女之代
    理人彭慶惠，焉有不以書面通知以杜爭議之理？按被告丙○○既知公司增資案非常重要，並攸關股東權益及股份是否遭
    受稀釋之不利益，但被告丙○○召開股東臨時會，竟不通知
    股東甲○○、桂庭璦或桂女之代理人彭慶惠，而僅由被告丙○○與其子女乙○○、林美伶參加股東臨時會，由此足徵被
    告丙○○並不想讓甲○○、桂庭璦或彭慶惠參加該次股東臨
    時會。蓋甲○○、桂庭璦或彭慶惠若參加該次股東臨時會，
    並表示反對增資案，則該增資案即不能通過。準此足見證人
    彭慶惠上開證稱：丙○○下午打電話稱甲○○不簽名，銀行
    換約就不成功，隔天就要還款，他跟我說我住的地方很難停
    車，要我下樓來幫他簽名，我下來他就催促我叫我趕快簽，
    所以我就簽，裡面的內容當時沒有時間看等語，堪信為真。
    蓋被告丙○○整體計謀，應是意圖透過增資案以稀釋股東甲○○、桂庭璦之股份比例，才能遂行其完全控制該公司之目
    的，因而事先既不通知股東甲○○、桂庭璦或其代理人彭慶
    惠參加股東臨時會，事後則以記載不實之股東臨時會議事錄
    ，並利用證人彭慶惠住處附近停車不便為由催促彭女盡快在
    其所提供之文書上代桂庭璦簽名，使彭女在倉促之際無暇細
    究內容即在被告丙○○所提出之股東臨時會議事錄內代簽桂
    庭璦姓名。是被告丙○○指示被告乙○○在上揭股東臨時會
    議事錄上為不實之記載，事後蒙騙證人彭慶惠在該會議事錄
    上代簽桂庭璦姓名，進而委託不知情之會計師，將上開不實
    之股東臨時會議事錄，持向經濟部中部辦公室辦理增資變更
    登記等情，已臻灼然。至被告等所辯，要屬卸責之詞，不足
    採信。
  (六)本件事證明確，被告之犯行堪以認定，自應依法論科。
二、查被告行為後，刑法業於九十四年二月二日修正公布，九十
    五年七月一日起施行。按「行為後法律有變更者，適用行為
    時之法律，但行為後之法律有利於行為人者，適用最有利於
    行為人之法律」，修正後刑法第二條第一項定有明文。此條
    規定係規範行為後法律變更所生新舊法律比較適用之準據法
    ，本身尚無新舊法比較之問題，於新法施行後，應一律適用
    新法第二條第一項之規定，為「從舊從輕」之比較，先予敘
    明。再被告行為時之刑法第四十一條第一項前段規定：「犯
    最重本刑為五年以下有期徒刑以下之刑之罪，而受六個月以
    下有期徒刑或拘役之宣告，因身體、教育、職業、家庭之關
    係或其他正當事由，執行顯有困難者，得以一元以上三元以
    下折算一日，易科罰金。」又被告行為時之易科罰金折算標
    準，修正前罰金罰鍰提高標準條例第二條前段（現已刪除）
    規定，就其原定數額提高為一百倍折算一日，則被告行為時
    之易科罰金折算標準，應以銀元三百元折算一日，經折算為
    新臺幣後，應以新臺幣九百元折算為一日。惟九十五年七月
    一日修正公布施行之刑法第四十一條第一項前段則規定：「
    犯最重本刑為五年以下有期徒刑以下之刑之罪，而受六個月
    以下有期徒刑或拘役之宣告者，得以新臺幣一千元、二千元
    或三千元折算一日，易科罰金。」比較修正前後之易科罰金
    折算標準，以九十五年七月一日修正公布施行前之規定，較
    有利於被告，則應依刑法第二條第一項前段，適用修正前刑
    法第四十一條第一項前段規定，定其折算標準。
三、按被告丙○○召開股東臨時會，並作成股東臨時會議事錄，
    則該股東臨時會議事錄，應屬被告丙○○業務上作成之文書
    ，其在上為不實之記載，即構成業務上文書登載不實；進而
    行使，自構成行使業務登載不實文書罪。該股東臨時會議事
    錄之登載，雖非屬被告乙○○之業務，但被告乙○○與被告
    丙○○間有共同實施行為，依刑法第三十一條第一項規定，
    被告乙○○自亦構成共犯。核被告丙○○、乙○○所為，均
    係犯刑法第二百十六條行使同法第二百十五條之罪。登載不
    實之行為係屬行使之階段行為，是登載不實之行為應為行使
    之行為所吸收，無庸另以論處。被告丙○○、乙○○間有犯
    意聯絡及行為分擔，均應論以共同正犯。被告等利用不知情
    之會計師為上揭行使行為，被告等應論以行使業務登載不實
    文書罪之間接正犯。
四、原審未予詳察，遽認被告二人無罪，自有未洽。檢察官上訴
    指摘原審判決不當，請求撤銷改判，為有理由。原審判決既
    有上揭可議之處，自無可維持，應由本院撤銷改判。爰審酌
    被告二人犯罪之動機、方法、所生危害及犯罪後之態度等一
    切情狀，分別量處如主文第二項所示之刑，並均諭知易科罰
    金之折算標準。
據上論斷，應依刑事訴訟法第三百六十九條第一項前段、第三百
六十四條、第二百九十九條第一項前段，刑法第二條第一項前段
、第二十八條、第二百十六條、第二百十五條、修正前第四十一
條第一項前段，罰金罰鍰提高標準條例第一條前段、修正前罰金
罰鍰提高標準條例第二條，判決如主文。
本案經檢察官柯麗鈴到庭執行職務。
中　　華　　民　　國　　96　　年　　2 　　月　　27　　日
　　　　　　　　　刑事第十七庭  審判長法　官  趙功恆
　　　　　　　　　　　　　　　　　　  法　官  孫惠琳
　　　　　　　　　　　　　　　　　　  法　官  陳憲裕
以上正本證明與原本無異。
不得上訴。
                                      書記官  劉育妃
中　　華　　民　　國　　96　　年　　3 　　月　　 3　　日
附錄：本案論罪科刑法條全文
刑法第二百十六條：
行使第 210 條至第 215 條之文書者，依偽造、變造文書或登載
不實事項或使登載不實事項之規定處斷。
刑法第二百十五條：
從事業務之人，明知為不實之事項，而登載於其業務上作成之文
書，足以生損害於公眾或他人者，處3年以下有期徒刑、拘役或5
百元以下罰金。
